【裁判字號】    98,上易,29
【裁判日期】    980609
【裁判案由】    遷讓房屋
【裁判全文】
臺灣高等法院臺南分院民事判決    98年度上易字第29號
上  訴  人  丙○○○
訴訟代理人  乙 ○ ○
被 上訴 人  甲 ○ ○
上列當事人間請求遷讓房屋事件，上訴人對於中華民國97年11月
21日臺灣嘉義地方法院第一審判決（97年度訴字第517號）提起
上訴，本院於98年5月26日言詞辯論終結，判決如下：
    主  文
上訴駁回。
第二審訴訟費用由上訴人負擔。
    事實及理由
一、被上訴人雖抗辯本件業經鈞院89年度上易字第203號判決確
    定在案云云。惟按起訴違背民事訴訟法第253條、第263條第
    2項之規定，或其訴訟標的為確定判決之效力所及者，依同
    法第249條第1項第7款規定，法院固應以裁定駁回之。又按
    民事訴訟法第400條第1項規定：「除別有規定外，確定之終
    局判決就經裁判之訴訟標的，有既判力。」蓋為訴訟標的之
    法律關係於確定之終局判決中經裁判後，該確定之終局判決
    中有關訴訟標的之判斷，即成為規範當事人間法律關係之基
    準，嗣後同一事項於訴訟中再起爭執時，當事人不得為與該
    確定判決意旨相反之主張，法院亦不得為與該確定判決意旨
    相反之判斷，此效力通稱為判決之實質上確定力或既判力，
    其內容即為訴訟標的之法律關係，於確定之終局判決中經裁
    判者，當事人不得就該法律關係更行起訴，此即訴訟法上所
    謂一事不再理原則，乃指同一事件已有確定之終局判決者而
    言。其所謂同一事件，必同一當事人就同一法律關係而為同
    一之請求，若此三者有一不同，即不得謂同一事件，自不受
    確定判決之拘束（參照最高法院19年上字278號判例）。查
    ，本院89年度上易字第203號事件係上訴人依租賃契約請求
    被上訴人應將雞舍內之養雞器具自動給飼料器13套、飲水桶
    大的13個、小的600個、飼料桶小的1,000個、雞舍四周圍帆
    布片33片、抽水馬達1台（於原審並請求返還大井1口）之所
    有權及使用權交還予上訴人等情，此有該89年度上易字第20
    3號民事判決書1份在卷足稽（見原審卷第67頁）。而本件上
    訴人係基於民法第767條第1項前段所有物返還請求權、第45
    5條前段租賃物返還請求權，請求被上訴人返還系爭未保存
    登記建物，堪認上訴人於本件之請求與前開訴訟事件中之請
    求並非同一，揆諸前揭說明，自不受上開事件既判力之效力
    所及。從而，被上訴人上開所辯，於法無據，難以准許，合
    先敘明。
二、上訴人主張：
（一）上訴人原為嘉義縣番路鄉○路段367之1、417之1、420、4
      20之2、420之3地號土地之所有人，於民國（下同）86年2
      月25日就系爭土地及其上上訴人所有之雞舍16棟、住宅1
      棟及養雞器具（下稱系爭租賃物），與被上訴人訂定租賃
      契約，約定租期自86年3月1日起至89年3月1日止，每月租
      金新台幣（下同）12萬元，如欲續租，應另訂租約，上訴
      人如欲變更系爭土地及租賃物之用途或出賣時，被上訴人
      應無條件歸還，絕無異議。然系爭土地及租賃物，經嘉義
      地院以86年度執字第2579號查封拍賣，於87年5月15日由
      訴外人吳拱照拍定，並於同年6月4日辦妥所有權移轉登記
      。惟因訴外人吳拱照就上開420、417之1、367之1地號土
      地，由嘉義縣水上鄉公所核發之自耕能力證明書經依法撤
      銷，與此3筆土地之拍賣公告註明應買人應提出自耕能力
      證明書之買賣條件不合，吳拱照就上開3筆土地之買賣無
      效。又吳拱照係他人借用之人頭，用以規避非自耕農不得
      買賣農地之強制規定，此項脫法行為亦屬無效，並經鈞院
      以93年度重上更字(一)字第12號民事判決確認上訴人與吳拱
      照間就上開3筆土地之買賣關係不存在確定。又吳拱照另
      就上開420之2、420之3地號土地及土地上之建物提起訴訟
      ，經原審法院以95年度重訴字第89號民事判決確認上訴人
      與吳拱照間就上開420之2、420之3地號土地及土地上建物
      之買賣關係不存在確定在案。
（二）又上開案其中建地及建物未訴訟在內，因此拍定人吳拱照
      將建地部分出賣予訴外人林聰猛，惟經林某提起嘉義地院
      95年度重訴字第43號回復原狀之訴，並於95年9月12日成
      立訴訟上和解，兩造合意解除買賣契約。嗣解除買賣契約
      後，吳拱照即對上訴人提起嘉義縣番路鄉○路段420之2、
      420之3地號土地及如附件所示建物（即未保存登記建物-
      雞房）買賣關係不存在之訴，經原審法院95年度重訴字第
      89號判決確定在案。準此，上開建物應回復原始建築人即
      上訴人所有，此有嘉義縣警察局番路鄉戶政事務所門牌證
      明書、申請證明資料、嘉義縣稅捐稽徵處函、嘉義縣財政
      稅務局函足以證明上訴人為原始出資建築人，故上訴人在
      法律上之地位係真正所有權人，自有權請求被上訴人遷出
      如附圖所示之5筆房舍，並將之交還上訴人。況未保存建
      物無所有權登記，故無發生產權回復移轉登記之問題，自
      始即為原始建築人所有。再系爭租賃物租期已於89年3月1
      日屆至，上訴人以存證信函通知被上訴人不欲續租，被上
      訴人非但不交還租賃物，且趁拍賣期間，強行占有養雞，
      迄今已達12年之久，被上訴人除僅付前2年租金外，其餘1
      0年之租金拒絕給付，且不交還租賃物，積欠之租金依約
      定每月12萬元計算，高達1,440萬元。更有甚者，被上訴
      人除企圖免付租金，繼續在上開未保存登記建物養雞圖利
      之外，仍要求返還押租金66萬元，而法院竟也從其所求，
      實有欠公允！為此，上訴人爰依民法第767條第1項前段、
      第455條前段等規定，請求被上訴人遷讓並返還坐落嘉義
      縣番路鄉○路段417之1、420、420之3地號土地（如附圖
      所示）1到5號未保存登記建物之房舍（以下稱「系爭未保
      存登記建物」）予上訴人。
（三）並為上訴聲明：
    1.原判決廢棄。
    2.被上訴人應自坐落嘉義縣番路鄉○路段417之1、420、420
      之3地號土地（如附圖所示）上1到5號未保存登記之建物
      遷出，並將該建物交還上訴人。
    3.訴訟費用由被上訴人負擔。
三、被上訴人則以下列等語資為抗辯：
（一）被上訴人之前向上訴人承租系爭房舍，但吳拱照經系爭執
      行事件拍定取得系爭房舍所有權，吳拱照對被上訴人起訴
      ，請求被上訴人按月給付20,000元，原審法院曾判決上訴
      人應返還押租金660,000元給被上訴人，上訴人有先返還
      給被上訴人之義務。
（二）嘉義縣番路鄉○路段367之1、417之1、420、420之2、420
      之3地號土地及其上之系爭租賃物雖經判決確認買賣關係
      不存在，惟並未判決回復原狀，且上訴人亦承認前開土地
      及作為雞舍之未保存登記建物已完成拍賣，如何再主張所
      有權？又上訴人明知土地及雞舍將被強制執行，仍登報招
      租，並與被上訴人簽訂租賃契約，明顯陷被上訴人於險境
      。再者，本件業經鈞院89年度上易字第203號判決確定在
      案，上訴人一再興訟，侵害被上訴人訴訟外之權益甚鉅。
 （三）並為答辯聲明：
    1.上訴駁回。
    2.第二審訴訟費用由上訴人負擔。
四、兩造對於下列事項，並不爭執，堪信為實：
 （一）上訴人於86年2月25日將其所有坐落於嘉義縣番路鄉○路
       段367之1、417之1、420、420之2、420之3地號土地及其
       上上之系爭租賃物出租與被上訴人，並訂立租賃契約，
       約定租期自86年3月1日起至89年3月1日止，如欲續租，
       應另訂租約，租金每月12萬元，有公證書及雞舍租賃契
       約書各1份在卷足憑（見原審卷第5-8頁）。
 （二）前開土地及系爭租賃物經嘉義地院86年度執字第2579號
       執行事件查封拍賣，於87年5月15日由吳拱照拍定取得，
       並取得不動產權利移轉證書，有原審法院民事執行處87
       年5月16日嘉院松民執執字第2579號通知及89年5月23日
       嘉院昭民執毅字第2579號函文各1紙在卷可稽（見原審卷
       第10、11、118頁）。
 （三）前開執行事件經嘉義地院95年度重訴字第89號判決確認
       上訴人與吳拱照間就坐落嘉義縣番路鄉○路段420之2、4
       20之3地號土地及如附件所示建物之買賣關係不存在，上
       訴人提起上訴，經本院以97年度上字第82號裁定駁回上
       訴確定，有上開判決書及裁定書各1份在卷可稽（見原審
       卷第58-61頁）。
五、上訴人另主張原審法院95年度重訴字第89號判決已確認上訴
    人與訴外人吳拱照間就嘉義縣番路鄉○路段420之2、420之3
    號土地及系爭未保存登記建物買賣關係不存在確定在案，則
    上開未保存登記建物之所有權仍回復為原始建築人所有，且
    上訴人曾與被上訴人訂定租賃契約，將系爭未保存登記建物
    出租予被上訴人，因未保存登記建物無所有權登記，自無發
    生產權回復登記之問題，故上訴人仍為系爭未保存登記建物
    之所有人，自得本於所有權人及出租人之地位，請求被上訴
    人遷出系爭未保存登記建物，並將之返還上訴人等語。惟為
    被上訴人所否認，並以前揭情詞置辯，茲本件所應審究者厥
    為：上訴人基於所有物返還請求權、租賃物返還請求權，請
    求被上訴人應自附圖系爭房舍遷出，將系爭房舍返還上訴人
    ，有無理由？經查：
 （一）按拍賣之不動產，買受人自領有執行法院發給權利移轉
       證書之日起，取得該不動產所有權，並不以登記為生效
       要件，是否業經執行法院點交，亦於買賣之成立無礙，
       此觀強制執行法第98條，民法第759條規定自明。而有關
       基於法律行為而取得不動產物權之立法主義，我民法係
       採登記要件主義，民法第758條定有明文。然基於強制執
       行而取得不動產物權者，係屬於民法第759條規定之範圍
       ，一經法院發給所有權權利移轉證書，即發生取得不動
       產物權之效力，倘非更予處分，則不以登記為生效要件
       ，此又與民法第758條有間（最高法院56年台上字第1898
       號判例意旨參照）。系爭未保存登記建物既經原審法院8
       6度執字第2579號強制執行事件拍賣，由吳拱照拍定買受
       ，並領有不動產權利移轉證書，此為上訴人所不爭之事
       實，且該不動產權利移轉證書原審法院並未撤銷，有原
       審法院民事執行處87年5月16日嘉院松民執執字第2579號
       通知及89年5月23日嘉院昭民執毅字第2579號函文各1紙
       在卷可稽（見原審卷第10、11、118頁）。依物權行為之
       無因性理論，物權行為不因債權行為之不成立、無效或
       被撤銷，致其效力因此受影響，故縱使移轉不動產所有
       權之原因行為（即上訴人與吳照拱間之買賣關係）經法
       院判決確認不存在，依前開說明，吳拱照於取得法院發
       給之權利移轉證書時，即已取得系爭土地及其上未保存
       登記建物之所有權，自難認上訴人為所有權人。從而，
       上訴人以其為系爭未保存登記建物之原始建築人，而未
       保存登記建物無所有權登記，即無發生產權回復登記之
       問題為由，據此主張本於所有權人之地位，依民法第767
       條第1項前段規定，請求被上訴人遷讓並返還系爭未保存
       登記建物，於法無據，應予駁回。
 （二）次按「出租人於租賃物交付後，承租人占有中，縱將其
       所有權讓與第三人，其租賃契約，對於受讓人仍繼續存
       在」民法第425條第1項定有明文。蓋以不動產為標的之
       債權行為，除法律另有規定外，固僅於特定人間發生法
       律上之效力（對人效力之債權相對性），而非如物權行
       為，以登記為公示方法使第三人得知悉之狀態下，並以
       之作為權利取得、喪失、變更之要件，俾保護善意第三
       人，而對任何第三人均發生法律上之效力（對世效力之
       物權絕對性）。惟特定當事人間倘以不動產為標的所訂
       立之債權契約，其目的隱含使其一方繼續占有該不動產
       ，並由當事人依約交付使用，其事實為第三人所明知者
       ，縱未經以登記為公示方法，因已具備使第三人知悉該
       狀態之公示作用，自應與不動產以登記為公示方法之效
       果等量齊觀，並使該債權契約對於受讓之第三人繼續存
       在，此乃基於「債權物權化」法理所衍生之結果，觀之
       民法第425條第1項規定：「出租人於『租賃物交付後，
       承租人占有中』，縱將其所有權讓與第三人，其租賃契
       約，對於受讓人仍繼續存在」，特揭櫫「租賃物交付後
       ，承租人占有中」等公示作用之文字，並參照司法院釋
       字第三四九號解釋文、理由書暨協同意見書、部分不同
       意書、不同意見書及最高法院48年台上字第1065號判例
       意旨自明。查，兩造簽立租賃契約，約定上訴人將其所
       有之嘉義縣番路鄉○路段367之1、417之1、420、420之2
       、420之3地號土地及其上上訴人所有之雞舍16棟、住宅1
       棟及養雞器具（包含系爭未保存登記建物）出租與被上
       訴人，租期自86年3月1日起至89年3月1日止。又上開土
       地及系爭未保存登記建物經原審法院89年度執字第2579
       號強制執行事件拍賣，由吳拱照拍定買受，並取得不動
       產權利移轉證書，已如前所述，則前開土地及系爭未保
       存登記建物之所有權已由吳拱照取得，依民法第425條第
       1項規定，吳拱照於取得系爭房舍之所有權時，兩造間之
       租賃契約對於受讓人吳拱照仍繼續存在，亦即租賃契約
       之出租人由上訴人變更為吳拱照。從而，上訴人已喪失
       系爭租賃契約之出租人地位，因此，上訴人主張依民法
       第455條前段之租賃物返還請求權，請求被上訴人遷讓並
       返還系爭未保存登記建物，即屬無據，不應准許。
六、綜上所述，上訴人主張其與吳拱照間之買賣關係業經判決確
    定不存在，系爭未保存登記建物之所有權應回復於原始建築
    人即上訴人所有，且系爭租賃契約之租期已屆至，並無續租
    之情事，被上訴人非但不交還租賃物，且趁拍賣期間，強行
    占有養雞，迄今已達12年之久，故上訴人在法律上之地位係
    真正所有權人，自有權請求被上訴人遷出如附圖所示之5筆
    房舍，並將之交還上訴人云云，為不足採，被上訴人抗辯系
    爭房舍為吳拱照拍定取得所有權，系爭番路段367之1、417
    之1、420、420之2、420之3地號土地及其上之系爭租賃物雖
    經判決確認買賣關係不存在，惟並未判決回復原狀，上訴人
    如何再主張所有權？等語，尚屬可信。從而，上訴人主張本
    於所有權人及出租人之地位，依民法第767條第1項前段、第
    455條前段規定，請求被上訴人遷讓並返還系爭未保存登記
    建物等情，為無理由，不應准許。原審為上訴人敗訴之判決
    ，並無不合。上訴人上訴意旨指摘原判決不當，求予廢棄改
    判，為無理由，應予駁回。
七、本件事證以臻明確，兩造其餘攻擊、防禦及舉證對本件判決
    結果並無影響，爰不再一一論敘。
八、據上論結，本件上訴為無理由，依民事訴訟法第449條第1項
    、第78條，判決如主文。
中    華    民    國    98    年    6     月     9    日
                  民事民四庭    審判長法  官    王惠一
                                      法  官    林永茂
                                      法  官    王浦傑
上為正本係照原本作成。
不得上訴。
中    華    民    國    98    年    6     月     9    日
                                      書記官    廖英琇


司法院資訊處製作；財團法人民間司法改革基金會備份。
